---
title: "apostila_logistica.Rmd"
author: "Prof Juliano"
date: "02/04/2020"
output:
  word_document: 
    toc: true
  html_document: 
    toc: true
---

```{r setup, include=FALSE}
knitr::opts_chunk$set(echo = TRUE)
if(!require(tidyverse)){iinstall.packages("tidyverse")}
```

## Realizando Regressão logística com GLM logit no R

Os dados que utilizaremos será com dados disponíveis de [carangueijo-ferradura](https://pt.wikipedia.org/wiki/Limulidae)*, disponível no site stat.ufl.edu, página pessoal do Professor [Alan Agresti](http://users.stat.ufl.edu/~aa/).

```{r}
carang <- read.table("http://www.stat.ufl.edu/~aa/cat/data/Crabs.dat", header=TRUE)
glimpse(carang)
```

Fonte: Jane Brockmann (University of Florida) e publicado em *Ethology* 102: 1–21 (1996).
`crab` (id do carangueijo-ferradura): variável com números inteiros, numeração de 1 a 173;
`sat` (satélite =  macho conectado a fêmea): variável com números inteiros;
`y` (presença de satélite): `0`: não há macho conectado a fêmea, `1`: há ao menos um macho conectado a fêmea;
`weight` (peso): variável com valores contínuos (em kg);
`width` (largura): variável contínuo (em cm);
`color` (cor do indivíduo): Variável fator onde `1`: claro-médio, `2`: médio, `3`: médio-escuro, `4`: escuro;
`spine` (condição dos espinhos caudais): variável fator onde `1`: ambos inteiros, `2`: um quebrado, `3`: ambos quebrados; 

* **Curiosidade**: Esse grupo de *"carangueijos"* (mais aparentado das aranhas e escorpiões do que dos carangueijos) é considerada um *fóssil vivo*, possui sangue de cor azul (rico em Cobre) que contém um tipo de célula (*Limulus* Amembocyte Lysate - LAL) que é utilizada para detectação de contaminação de material médico com potencial endotóxico.


### Estimativa de tamanho amostral

### Poder do teste 

### Exercício 4

### Exercício 5


#### Modelo LOGIT com o R

Seguiremos os seguintes passos:

**1.** Importar os dados;

**2.** Fazer uma análise exploratória dos dados

  + Verificar valores `NA` ou `NaN`
  + Verificar `outliers`
  + Verificar se as variáveis preditoras que utilizaremos não são altamente autocorrelacionadas

**3.** Construir dois grupos de dados (`treino` e `teste`)
  
**4.** Construir o modelo

**5.** Interpretar os coeficientes do modelo com os dados `treino`


**6.** Analisar a contribuição dos previsores 

  + Sumário do modelo
  + Estatística Wald
  + Intervalo de Confiança dos coeficientes

**7.** Analisar o modelo `treino` utilizando seus resíduos

  + Análise Gráfica de Modelo Marginal (*Marginal Model Plots*)
  + Análise gráfica de Componentes +  Resíduos e Resíduos Parciais  (*Component + Residual (Partial Residual) Plots*)


**8.** Verificar o ajuste do modelo `treino`
  
  + $Pseudo R^{2}$
  + $p-value$ de um teste $\chi^2$ com um modelo `nulo`
  + Curva ROC (*Receiver Operating Characteristic*) e AUC (*Area Under the Curve*)
  + Tabela confusão
  + AIC (*Akaike Information Criteria*)

**9.** Analisar a precisão da estimativa com os próprios dados `treino` e com os dados `teste`



 Heart <- read.table("http://www.stat.ufl.edu/~aa/cat/data/Heart.dat",header=TRUE)
